臺灣宜蘭地方法院刑事判決
111年度訴字第9號
公  訴  人  臺灣宜蘭地方檢察署檢察官
被      告  寶電儲能股份有限公司（原名寶電儲能有限公司）

兼  代表人  孫秀龍


上列被告因違反政府採購法案件，經檢察官提起公訴（109年偵
字第4130號），本院判決如下：
    主  文
孫秀龍共同犯政府採購法第八十七條第六項、第三項之妨害投標
未遂罪，處有期徒刑肆月，如易科罰金，以新臺幣壹仟元折算壹
日。
寶電儲能股份有限公司之代表人，因執行業務犯政府採購法第八
十七條第六項、第三項之妨害投標未遂罪，科罰金新臺幣肆萬元
。
    事  實
孫秀龍係寶電儲能股份有限公司（原名寶電儲能有限公司，於
  民國110年5月18日變更名稱，下稱『寶電公司』）之負責人，明
  知寶電公司無參與海軍蘇澳後勤支援指揮部於108年6月間辦理
  公開招標之「四輪電動牽引車等2項」（招標案號：PH0823OP1
  24）採購案之真意，竟經有意投標之菲凡能源科技股份有限公
  司（下稱菲凡公司）業務協理楊民生之商請，為使菲凡公司順
  利得標，並避免參與投標之廠商未達3家而流標，而與楊民生
  、菲凡公司業務經理林明川，及經林明川商請而無投標真意之
  天澤企業有限公司（下稱「天澤公司」）負責人邱禮彬，共同
  基於以詐術使開標發生不正確結果之犯意聯絡，由菲凡公司以
  總價121萬元之金額投標，寶電公司、天澤公司則分別以總價1
  29萬9,000元、133萬元之金額陪標，並由楊民生、林明川共同
  完成菲凡公司、由林明川代為完成天澤公司、楊民生代為完成
  寶電公司之領標、標單、投標廠商聲明書、授權書及投標廠商
  報價單等參標文件，並代為投標，塑造形式上已有3家廠商投
  標之假象，使經辦標案人員誤信該標案確已達到3家以上廠商
  參與投標之門檻而予以開標，嗣海軍蘇澳後勤支援指揮部於10
  8年6月19日上午9時許，在宜蘭縣○○鎮○○路00號內之修艦大樓
  進行開標之資格審查作業程序時，發現菲凡公司未檢附計畫清
  單，天澤公司未檢附計畫清單及押標金，寶電公司則未檢附納
  稅證明文件、計畫清單及押標金，而將菲凡公司、天澤公司、
  寶電公司均列為不合格廠商，該標案因而無得為決標對象之廠
  商，經主標人當場宣布廢標，始未使開標發生不正確結果而未
  遂（楊民生、林明川、邱禮彬、菲凡公司、天澤公司均另行審
  結）。
案經法務部調查局宜蘭縣調查站移送臺灣宜蘭地方檢察署檢察
  官偵查起訴。
    理  由
證據能力：按被告以外之人於審判外之陳述，雖不符刑事訴訟
  法第159條之1 至第159 條之4 之規定，而經當事人於審判程
  序同意作為證據，法院審酌該言詞陳述或書面陳述作成時之情
  況，認為適當者，亦得為證據，刑事訴訟法第159 條之5 第1
  項定有明定。本判決下列所引用被告孫秀龍以外之人於審判外
  之陳述，經被告兼代表人孫秀龍於本院準備程序及審理時均表
  示對於證據能力無意見（訴卷第75、85、117至118頁），復經
  本院審酌前開陳述作成時之情況，並無違法不當情事，因認具
  證據能力。又本案認定事實之其餘非供述證據，並無證據證明
  係公務員違背法定程序所取得，依同法第158條之4反面解釋，
  亦均有證據能力，核先敘明。
認定事實所憑之證據及理由：訊據被告孫秀龍固坦承其為被告
  寶電公司之負責人，被告寶電公司確有以總價129萬9000元之
  金額，參與海軍蘇澳後勤支援指揮部於108年6月間辦理之「四
  輪電動牽引車等2項」標案，惟矢口否認涉有妨害投標之犯行
  ，辯稱：當時是楊民生找伊公司討論該標案，因伊公司無投標
  之經驗，楊民生對這領域很熟，伊公司向楊民生請教，故標單
  均係由楊民生為伊公司處理，伊公司跟楊民生學習，配合楊民
  生進行，投標金額係楊民生與伊公司總經理林文華一起討腀的
  ，伊公司有投標之真意而非陪標云云。經查：
㈠被告孫秀龍係被告寶電公司之代表人，108年6月間，被告寶電
  公司、菲凡公司及天澤公司分別以總價金額129萬9,000元、12
  1萬元及133萬元參與前開標案之投標，嗣海軍蘇澳後勤支援指
  揮部於108年6月19日上午9時許，在宜蘭縣○○鎮○○路00號內之
  修艦大樓進行開標之資格審查作業程序時，發現菲凡公司未檢
  附計畫清單，天澤公司未檢附計畫清單及押標金，寶電公司則
  未檢附納稅證明文件、計畫清單及押標金，而將菲凡公司、天
  澤公司、寶電公司均列為不合格廠商，該標案因而無得為決標
  對象之廠商，經主標人當場宣布廢標而未開標等情，有前開標
  案公開招標公告、無法決標公告、開標/廢標紀錄、開標結果
  通知單、押標金退還單、投標廠商資格審查表暨各投標廠商檢
  附之投標相關文件、經濟部商工登記公示資料查詢等在卷可憑
  （偵卷第29至59、216頁），且為被告孫秀龍所不爭執，此部
  分事實，首堪認定。
㈡又菲凡公司有意參與前開標案，而為避免參與投標之廠商未達3
  家而流標，遂由菲凡公司業務協理楊民生商請原無投標意願之
  被告孫秀龍允由被告寶電公司、菲凡公司業務經理林明川商請
  原無投標意願之邱禮彬允由天澤公司參與投標（陪標）乙情，
  亦經同案被告楊民生、林明川、邱禮彬於本院準備程序及審理
  時均坦承不諱，且供述情節互核相符（訴卷72至74、83、126
  頁）。被告孫秀龍雖以前揭情詞置辯，然楊民生既係菲凡公司
  之員工，並代表菲凡公司參與前揭標案，已如前述認定，當無
  可能約同被告寶電公司參與前開標案而與菲凡公司為實質競爭
  ；且被告孫秀龍另辯稱：係楊民生教伊準備資料投標，投標文
  件係楊民生填好後，給伊蓋公司大小章後，由楊民生寄出等語
  （偵卷第22頁、89頁背面至90頁、訴卷第144頁），然倘被告
  寶電公司確有投標之真意，應當自行了解並處理相關投標文件
  ，豈有由與被告寶電公司無任何關係之楊民生代為處理之理，
  是被告孫秀龍前揭所辯，實與常情有違。
㈢又被告孫秀龍於警詢時供稱：當時業界友人楊民生告知伊有該
  採購案，伊看一下這個標案，因該標案有用到電池，一開始認
  為應該可以標，後來發現該標案需要車輛後續維修服務，這部
  分伊公司沒有辦法做到，於是放棄該標案，所以也沒有準備押
  標金等語（偵卷第21頁背面），於偵查中亦供稱：後來有通知
  要補一個文件…伊想說沒補就沒有資格，就不投標了等語（偵
  卷第90頁），核與證人即被告寶電公司之總經理林文華於偵查
  中所證：伊公司本來打算就不投標了，至於後來為什麼會投標
  ，伊不記得了…伊公司後來沒有要投標之意思等語（偵卷第121
  頁及背面），適相一致，即堪認被告寶電公司當時已無投標之
  真意；另楊民生既代表菲凡公司參與前開標案，復為被告寶電
  公司處理該投標文件，已如前述，則對於菲凡公司、被告寶電
  公司之投標金額自當清楚，然被告寶電公司係以總價129萬9,0
  00元之金額投標，高於菲凡公司之121萬元投標金額，則被告
  寶電公司於投標之初，即應顯然知悉其無法得標，參以被告寶
  電公司復未檢附最基本之押標金，而遭列為不合格廠商，亦如
  前認定，顯見被告寶電公司確無投標之真意，係為使菲凡公司
  順利得標而陪標。
㈣至被告固另辯稱：該標案之投標金額係楊民生與伊公司總經理
  林文華一起討論的云云，並聲請傳喚林文華證明被告寶電公司
  有投標之真意，然證人林文華於偵查時證稱：伊公司本來打算
  就不投標了，至於後來為什麼會投標，伊不記得了…伊公司後
  來沒有要投標之意思等語，已如前述，即已明確證述被告寶電
  公司並無投標之真意，證人林文華於本院審理時另改稱：伊公
  司就是要投標云云（訴卷第125頁），與其前揭證述不符，尚
  難遽採，且證人林文華於本院審理時復證稱：楊民生推薦伊公
  司做這個標案，聽起來楊民生對投標案很熟，伊就信任楊民生
  …當時楊民生和林明川一起來，伊公司在場的有伊、孫秀龍及
  工程師，伊跟孫秀龍說這個案子要標，後續的行政作業伊就沒
  什麼印象了…後來的投標細節由孫秀龍配合楊民生來處理，伊
  不清楚孫秀龍如何配合楊民生，伊不知道寶電公司後來的投標
  文件有欠缺採購計畫清單、押標金支票…最後投標總價伊不記
  得誰決定的，所有的參標文件伊無經手，伊不知道參標文件是
  楊民生準備，填好後蓋公司大小章的，伊不知道誰去寄投標文
  件等語（訴卷第119至125頁），則依證人林文華之證述，僅得
  證明該標案係楊民生向被告寶電公司提出，至於後續之投標金
  額決定、投標文件之處理，及楊民生與被告寶電公司間究竟如
  何約定，證人林文華均不清楚，則證人林文華之證述，實不足
  為有利於被告之認定。
㈤綜上所述，被告孫秀龍前開所辯，不足為採，本件事證明確，
  被告犯行堪予認定，應依法論科。
論罪科刑：
㈠核被告孫秀龍所為，係犯政府採購法第87條第6項、第3項之妨
  害投標未遂罪。被告寶電公司因其代表人即被告孫秀龍執行業
  務犯政府採購法第87條第6項、第3項之妨害投標未遂罪，應依
  同法第92條規定，科以同法第87條第6項、第3項之罰金。
㈡被告孫秀龍就上開犯行，與楊民生、林明川、邱禮彬間有犯意
  聯絡及行為分擔，應論以共同正犯。
㈢被告孫秀龍就其違反政府採購法之犯行，已著手實行詐術，惟
  未使開標發生不正確之結果，為未遂犯，爰依刑法第25條第2
  項之規定，按既遂犯之刑減輕之。被告寶電公司依政府採購法
  第92條規定所應科之罰金刑，亦依刑法第25條第2項之規定，
  按既遂犯之刑減輕之。
㈣爰審酌被告孫秀龍無視政府採購法之制訂目的在於建立公平、
  公正、公開之政府採購程序，以提升採購效率與功能，確保採
  購品質，使政府採購程序回歸市場競爭機制，而為本案犯行，
  破壞政府設立採購制度之公平性，所為實有不該，並考量被告
  孫秀龍犯後否認犯行之犯後態度，兼衡本件標案之金額、開標
  、審標過程、實際造成損害之程度、其不法參與程度，及被告
  孫秀龍於本院審理時自承其擔任寶電公司之負責人，家中尚有
  弟弟，然無人需其扶養及大學畢業之智識程度等一切情狀（訴
  卷第145頁），量處如主文第1項所示之刑，並諭知易科罰金之
  折算標準；而被告寶電公司為法人廠商，因其代表人執行業務
  違犯本案，爰衡酌本件標案之金額、對於採購制度所生不當影
  響程度及其代表人執行業務違犯本案情節之不法程度，量處如
  主文第2項所示之罰金刑。又被告寶電公司為法人，與自然人
  有別，事實上無法以刑法第42條易服勞役之規定代替罰金之執
  行，故不予諭知易服勞役之折算標準，併此敘明。
據上論斷，應依刑事訴訟法第299條第1 項前段，政府採購法第8
7條第6項、第3項、第92條，刑法第11條前段、第28條、第25條
第2項、第41條第1項前段，判決如文。
本案經檢察官吳舜弼提起公訴，檢察官林禹宏到庭執行職務。
中　　華　　民　　國　　111 　年　　5 　　月　　17　　日
　　　　　　　　　刑事第四庭　審判長法　官  林惠玲
                                    法  官  楊心希
                                    法  官  陳錦雯
以上正本證明與原本無異。
如不服本判決應於收受送達後二十日內向本院提出上訴書狀，並
應敘述具體理由；其未敘述上訴理由者，應於上訴期間屆滿後二
十日內向本院補提理由書(均須按他造當事人之人數附繕本)「切
勿逕送上級法院」。
                                    書記官  陳建宇
中　　華　　民　　國　　111 　年　　5 　　月　　17　　日
附錄論罪科刑法條：
政府採購法第87條
意圖使廠商不為投標、違反其本意投標，或使得標廠商放棄得標
、得標後轉包或分包，而施強暴、脅迫、藥劑或催眠術者，處1
年以上7年以下有期徒刑，得併科新臺幣3百萬元以下罰金。
犯前項之罪，因而致人於死者，處無期徒刑或7年以上有期徒刑
；致重傷者，處3年以上10年以下有期徒刑，各得併科新臺幣3百
萬元以下罰金。
以詐術或其他非法之方法，使廠商無法投標或開標發生不正確結
果者，處5年以下有期徒刑，得併科新臺幣1百萬元以下罰金。
意圖影響決標價格或獲取不當利益，而以契約、協議或其他方式
之合意，使廠商不為投標或不為價格之競爭者，處6月以上5年以
下有期徒刑，得併科新臺幣1百萬元以下罰金。
意圖影響採購結果或獲取不當利益，而借用他人名義或證件投標
者，處3年以下有期徒刑，得併科新臺幣1百萬元以下罰金。
容許他人借用本人名義或證件參加投標者，亦同。
第1項、第3項及第4項之未遂犯罰之。

政府採購法第92條
廠商之代表人、代理人、受雇人或其他從業人員，因執行業務犯
本法之罪者，除依該條規定處罰其行為人外，對該廠商亦科以該
條之罰金。